臺灣臺北地方法院民事判決　八十九年度重訴字第九一九號
　　原　　　告　甲○○
　　　　　　　　乙○○
　　　　　　　　丁○○
　　　　　 　　 戊○○
　　　　　　　　丙○○
　　共　　　同
　　訴訟代理人　林鳳秋律師
　　　　　　　　張家祺律師
　　被　　　告　辛○○
　　訴訟代理人　劉樹錚律師
　　複代理　人　楊久弘律師
右當事人間請求損害賠償事件，本院判決如左：
    主    文
原告之訴及其假執行之聲請駁回。
訴訟費用由原告負擔。
    事    實
甲、原告方面：
   壹、聲  明：
   一、被告應連帶給付原告甲○○新台幣（以下同）一百五十八萬二千八百三十二
       元，及自民國八十九年四月十二日起至清償日止按年息百分之五計算之利息
       。
   二、被告應連帶給付原告乙○○、丁○○、戊○○、丙○○各一百四十二萬二千
       六百三十二元，及自起訴狀繕本送達翌日即民國八十九年四月十二日起至清
       償日止按年息百分之五計算之利息。
   三、原告願提供擔保請准宣告假執行。
   貳、陳  述：
   一、原告之被繼承人己○○於八十八年四月二日因上消化道出血發生休克，至被
       告醫院求診，由被告主治，住院期間被告替己○○施作胃鏡，告知僅係胃潰
       瘍，並要其於四月八日出院。惟己○○出院後，仍感上腹部疼痛不適，數次
       至被告處求診，被告均告知無礙，期間原告曾多次要求再作胃鏡檢查，被告
       均以不必要為由加以拒絕，直至八十八年八月八日始替其施作上消化道攝影
       檢查，亦僅告知其仍係胃潰瘍。
   二、惟事實上被告為己○○作食道胃鏡檢查之際，因未盡醫師應有之注意義務，
       以致未診查出其當時已罹有胃癌，更於其因持續感到腹部不適，至被告處求
       診時，拒絕替己○○再做胃鏡，而延至四個月後才只施作上消化道攝影檢查
       ，然亦因其疏未察覺原告已罹有胃癌之事實，直至原告因腹痛難當，於八十
       八年八月三十一日至其它診所求診，經胃鏡診斷已罹有末期胃癌，顯係被告
       錯失早期發現及治療良機，延誤原告診治時間，致使癌細胞擴散，致發生癌
       細胞淋巴之轉移，仍須住院接受治療，終因發現太晚於九十年四月二十六日
       死亡，並由原告等五人依法聲請承受訴訟。
   三、本件請求權基礎：
    （一）、侵權行為之損害賠償請求權：
          查本件因被告之重大過失，而致錯失查出原告之病因，並延誤診治時機，
          造成病患己○○生命岌岌可危，不幸於本件訴訟中之九十年四月二十六日
          死亡，依民法第一百八十四條規定：「因故意或過失，不法侵害他人之權
          利者，負損害賠償責任」，及消費者保護法第七條規定：「從事設計、生
          產、製造商品或提供服務之企業經營者應確保其提供之商品或服務，無安
          全或衛生之危險。商品或服務具有危害消費者生命、身體、健康、財產之
          可能者，應於明顯處為警告標示及緊急處理之方法。企業經營者違反前二
          項規定，致生損害於消費者或第三人時，應負連帶賠償責任。」、消費者
          保護法施行細則第五條規定：「服務於其提供時，未具通常可合理期待之
          安全性者，為本法第七條第一項所稱安全或衛生上之危險。但服務已符合
          當時科技或專業水準者，不在此限」等相關規定，被告辛○○醫師應對劉
          花子所受損害負賠償之責。
    （二）、債務不履行之損害賠償請求權：
          醫師為病患治病，通常係由病患向醫院或診所辦理掛號（要約），經醫
          院或診所受理掛號（承諾），而成立醫療契約。醫療契約之法律性質，
          通常係屬近似委任之非典型契約。通常之醫療契約，係以醫師之診療義
          務與病人之報酬給付義務為內容之非典型有償雙務契約。因醫院所雇用
          醫師之過失發生醫療事故者，醫院則應負僱用人責任及契約責任。按民
          法二百二十七條第一項明定：「因可歸責於債務人之事由致為不完全給
          付者，債權人得依關於遲延給付或給付不能之規定行使其權利」，同條
          第二項並明定：「因不完全給付而生前項以外之損害者，債權人並得請
          求賠償」。按被告與病患己○○間因基於「醫療契約」而看診，卻因為
          可歸責於被告之事由（即醫療過失）竟然未完全履行該醫療義務，而延
          誤診治之時機，顯應負債務不履行之責。原告業於前次庭訊時追加此項
          請求權，爰再為書狀之補充，依新修正之民事訴訟第二百五十五條第一
          項第二款規定，請求之基礎事實同一者，得為訴之追加，本件不論係依
          民法上侵權行為賠償請求權之規定、消費者保護法規定請求，亦或民法
          債務不履行損害賠償請求權，所據以請求之基礎事實同一，自可追加，
          縱被告不同意，亦不生影響，上開請求權係生競合之關係。
    （三）、本件確有消費者保護法之適用：
          按消費者保護法第一、三、四、七、八及九條規定，均將「服務」與商
          品併列，即將「服務」視為該法規規範對象標的之一，其中第一條第一
          款關於消費者之定義亦將接受服務者列為消費者，雖該款並規定須定以
          消費為目的者，始足當之，但所謂消費關係，於同條第三款亦有規範定
          義，即所謂「消費關係，指消費者與企業經營者間，就商品或服務所發
          生之法律關係」者而言。因此無論係接受商品或接受服務之人，均應視
          為消費者，而不應將消費者限於與一般商品有關之消費，即提供服務者
          ，亦應包括在內。至須具一定專業能力始能提供之專業服務，並未明文
          予以排除，於解釋學上無排除之特殊理由，亦應含括於消費者保護法所
          稱之服務內。又醫療服務目的本在於治療，於診療過程中，無法確保「
          無安全或衛生之危險」，具有醫療不確定性及危險性，提供醫療服務者
          需負有更高之注意義務。因此醫療之高度專業服務亦不能被排於消費者
          保護法體系外。雖消費者保護法科以企業經營者負無過失責任，將增加
          其企業經營成本，或將造成經營成本轉移於消費者效果，但企業經營者
          ，本可透保險責任制度以分散其危險損失，是為保護消費弱者，於具高
          度專業或其服務本身即具危險性格之企業經營者，即無排除其適用消費
          者保護法之適切理由，此亦為目前大多實務見解所採認。
   四、對被告答辯之陳述：
     、本件應由被告舉證證明其醫療行為並無過失：
         依消費者保護法施行細則第五條規定「服務於其提供時，未具通常可合理
         期待之安全性者，為本法第七條第一項所稱安全或衛生上之危險，但服務
         已符合當時科技或專業水準者，不在此限，」可知其已將所謂無安全或衛
         生之危險限縮於未具通常可合理期待之安全性質範圍內，非服務提供者提
         供之服務已符合當時科技或專業水準，始得免責，否則即應負損害賠償之
         責，因此，本件應由被告就其所提供之服務已符合當時科技或專業水準，
         亦即，應由被告舉證證明其醫療行為無過失，否則即應負賠償之責。
     、被告顯未提供通常可合理期待之安全性之服務：
       （一）被告既謂胃內視鏡檢查加上胃生體切片檢查，正確診斷率可高達百分
             之九十五，然被告抗辯其第一次八十八年四月三日有做胃內視鏡檢查
             及做切片病理檢查，竟在其所稱高達百分之九十五之正確診斷率之情
             況下，卻無法正確診斷原告罹患胃癌，顯見被告未盡通常可合理期待
             之安全性服務，所做之檢查顯然有問題。事實上由被告所附病理切片
             之報告可知，被告只有胃部組織二片，而在一般胃鏡切片，均要求至
             少要拿六片胃組織，可見被告第一次所作之胃部切片已有明顯不足。
       （二）被告亦自承原告於第二次八十八年六月八日至其門診時，表示仍感不
             適，則被告對原告施作胃鏡檢查，為何不再施作切片病理檢查，被告
             懷疑原告罹有惡性腫瘤，在原告症狀未改善之情況下，竟僅作胃鏡檢
             查，未再做切片病理檢查，顯未提供通常可合理期待之安全性服務，
             且第二次做胃鏡檢查，竟又無法看出原告已罹有胃癌之事實，被告在
             答辯狀內既陳胃內視鏡檢查或上消化道χ光攝影是胃癌診斷工具中的
             兩大利器，既是如此，被告又何以二次之胃鏡檢查及一次之上消化道
             攝影均沒有檢查出原告罹患之事實，凡此，均證明被告所做之檢查大
             有問題，原告因感不適一再至被告醫院求診，無非係找出病因，被告
             未盡詳細之檢查義務，以致未能發現原告罹有胃癌之事實。
       （三）再者，依被告所提之病理檢查報告所載，被告當初僅做二塊切片，以
             致於無法正確檢查原告已罹患胃癌之事實，查一般胃鏡切片，均要求
             至少要拿六片胃組織，此乃因切片數太少無法予以正確診斷之故，被
             告身為專科醫師，既已懷疑原告胃部罹患腫瘤，理應對被告提供符合
             專業水準之服務，被告竟只做二塊切片，其所提供之服務顯未符合當
             代之科技及專業水準，被告之疏失已甚顯明。
       （四）被告僅替原告做二片胃組織切片，顯然未提供符合當代科技及專業水
             準之服務，其疏失之處甚明：
         Ａ、查一般胃鏡切片，若要達到被告所稱之百分之九十五之準確率，必須
             做六片至八片之胃組織切片，此有MANUAL OF GASTROENTEROLOGY（胃
             腸學手則）（第一六九頁）可稽，被告亦自承切片愈多愈好準確率愈
             高，實則依上開教科書所載至少應做六至八片切片，本件依被告所提
             之病理檢查報告所載，可知被告當初僅做二片切片，因切片太少，以
             致於無法正確檢查原告已罹患胃癌之事實，被告身為專科醫師，已懷
             疑原告胃部罹患腫瘤，理應對被告提供符合專業水準之服務，然被告
             只做二片切片，其所提供之服務顯未符合當代之科技及專業水準，被
             告之疏失已甚顯明。
         Ｂ、被告辯稱原告於八十八年四月二日因出血很多，故而只作三片切片（
             註：但依病理記錄應是二片）然原告當日既已出現上消化道出血至休
             克之現象，顯與一般之胃潰瘍出血有異，被告理當更為注意，更應為
             詳細之檢查，作更多之切片以查明病因，豈有對病重之原告，所做切
             片檢查反而較正常所須切片數減少許多之理，被告所辯顯違反醫理，
             其有疏失。
       （五）原告於八十八年六月八日，因腹部仍有不適，被告再次施作胃鏡，其
             時潰瘍既未痊癒，被告卻未再替原告做胃鏡切片檢查，顯又未提供符
             合當代科技及專業水準之服務，具有疏失：
             被告八十九年六月十九日答辯狀及八十九年七月十一日鈞院庭訊時自
             承六月八日原告至其門診追蹤診察時尚有潰瘍，此時被告更應替原告
             作胃組織切片，蓋依教科書記載「Equally, since benign and
             nalignant gastric ulcers can have idential macroscopic
             apperances, all gastrec ulcers must be biopsied repeatedly in
             different sites and followed up endoscopically until healed
             in order to avoid  misdiagnosis」，即表在潰瘍癒合前，每次作胃
             鏡時，均須重覆作切片，原告在四月二日至中華醫院急診，至六月八
             日時已有二個月，潰瘍既未痊癒，被告應再替原告作胃組織切片，惟
             被告竟只作胃鏡檢查而未做切片，依上開教科書所載，被告顯未提供
             符合當代科技及專業水準之服務，以致再次延誤原告病情，未正確診
             斷出原告已罹患腫瘤之事實。
       （六）原告又於八十八年八月十二日就診時，被告僅替原告施食道攝影，而
             未作胃部之攝影，亦顯未提供符合當代科技及專業水準之服務：
             依被告提出之原告八十八年八月十二日病歷所載，原告已有吞嚥困難
             之現象，亦為被告八十九年六月十九日答辯狀所不否認，而吞嚥困難
             亦為胃癌之現象之一，其時胃腫瘤已大到影響到吞嚥，其如施作上消
             化道攝影，自應包括從口部至胃部，按「Barium  swallow,
             cine-esophagogram, and upper Gl series are usually  the first
             specific  diagnostic  studies  performed  in  the  workup  of
             dysphagia. The patient is asked to swallow liquid barium or a
             piece of bread dipped in barium. The movement of the bolus is
             then  observed  by  the  radiologist   fluoroscopically   and
             recorded on x-ray film or videotape（cineradiography）In this
             way, the course  of the bolus  is followed  from the mouth to
             the stomach.」，此MANUAL  OF GASTROENTEROLOGY第一四二頁可稽，
             當日被告僅替原告安排鋇劑食道攝影，而未做胃部之鋇劑食道攝影，
             顯然未提供符合當代科技及專業水準之服務。
       （七）原告急診住院時即大量出血，後陸續回診症狀未改善，潰瘍仍存在，
             被告理應替原告施做大便潛血、血紅素之檢驗及量血壓，以確定原告
             是否有繼續出血之現象，然被告均未施作，顯未提供符合現代醫學科
             技及專業水準之服務。
       （八）綜上，被告未盡提供符合現代醫學科技及專業水準之服務，明顯有疏
             失之處，因而未能正確診斷原告已罹患胃癌之事實，延誤治療之過失
             甚明。
   五、對「行政院衛生署醫事審議委員會鑑定書」第一次鑑定意見陳述：
     I、鑑定報告認：「本案四月三日的胃鏡報告中，醫師的確已有懷疑胃癌的可
         能性，因此，雖然病患剛發生出血性休克，醫師仍盡其所能的取得三塊切
         片，符合一般醫療常現，故無醫療疏失可言」，然查：
   （一）一般胃鏡切片，若要達到被告所稱之百分之九十五之準確率，必須做六片
         至八片之胃組織切片，此有原告所提之原證六MANUAL OF
         GASTROENTEROLOGY（胃腸學手則）（第一六九頁）（下稱胃腸學手則）可
         稽，本件依被告所提之病理檢查報告所載，可知被告當初僅做二片切片，
         因切片太少，以致於無法正確檢查，鑑定報告僅謂雖然病患剛發生出血性
         休克，醫師仍盡其所能的取得三塊切片，符合一般醫療常規，然對於一般
         醫療常規即上開教科書上所載若要達到被告所稱之百分之九十五之準確率
         ，必須做六片至八片之胃組織切片未予說明，誠有鑑定未為完備之處。
   （二）且鑑定報告究有何病歷記錄之依據認病患當時因出血性休克關係，醫師仍
         盡其所能的取得三塊切片，則其論斷自有所疑。而退萬步言，縱設如鑑定
         書所認因當時之情形而僅取三片，然僅取三片，在一般醫療常規上，尤其
         於上開教科書上已指出若要達百分之九十五之準確率，應做六片至八片之
         情形下，則被告顯應於病歷記錄上病患不再有胃出血時即可再做切片（出
         院前或再至門診看診時）對此，鑑定書顯然亦未加說明。
     II、鑑定報告謂：「胃癌的最後診斷標準，仍須依賴組織切片的檢查結果，故
         本案即使內視鏡醫師高度懷疑胃癌，切片的結果報告為慢性胃潰瘍，而按
         此診治 （因未取到癌細胞）應無疏失之處。」，然查：
         病患於八十八年六月八日，因腹部仍有不適，被告再次施作胃鏡，其時潰
         瘍既未痊癒，被告八十九年六月十九日答辯狀及八十九年七月十一日鈞院
         庭訊時自承六月八日病患至其門診追蹤診察時尚有潰瘍，此時被告更應替
         原告作胃組織切片，此有原證七所提之依教科書記載「Equally,    since
         benign and nalignant gastric ulcers can have idential macroscopic
         apperances, all gastrec  ulcers  must be biopsied  repeatedly  in
         different  sites and followed  up endoscopically  until healed in
         order to avoid misdiagnosis」，證明在潰瘍愈合前，每次作胃鏡時，均
         須重覆作切片，原告在四月二日至中華醫院急診，至六月八日時已有二個
         月，然潰瘍既未痊癒，被告應再替原告作胃組織切片，尤其是被告第一次
         僅是取二片切片之情況下，更應再做切片，惟被告竟只作胃鏡檢查而未做
         切片，顯有疏失，鑑定報告一方面認胃癌的最後診斷標準，須依賴組織切
         片的檢查結果，但對於上開教科書所載被告應於此時做切片，方能做出正
         確診斷之點不論，逕為被告無疏失之認定，自有不當。
     III、鑑定報告另謂：「病患於八月十二日因持續性的吞嚥困難求診，由於吞嚥
         困難，多數起因於食道的腫瘤或蠕動異常，此時安排的食道攝影僅就吞嚥
         困難而言，應屬足夠。只是食道攝影並無法照出賁門部及胃上體部異常，
         因此，當時X光科的正式報告為正常，惟理應再安排上消化道攝影檢查為宜
         ，此點略有疏失之處。惟即使給予上消化道攝影檢查，亦不一定可做出正
         確之診斷。」，然查：
   （一）依被告提出之原告八十八年八月十二日病歷所載，原告已有吞嚥困難之現
         象，亦為被告八十九年六月十九日答辯狀所不否認，而吞嚥困難亦為胃癌
         之現象之一，表其時胃腫瘤已大到，影響到吞嚥，其如施作上消化道攝影
         ，自應包括從口部至胃部，按「Barium swallow, cine-esophagogram,
         and upper Gl series are usually the first specific diagnostic
         studies performed in the workup of dysphagia. The patient is
         asked to swallow liquid barium or a piece of bread dipped in
         barium. The movement of the bolus is then observed by the
         radiologist fluoroscopically and recorded on x-ray film or
         videotape (cineradiography). In this way, the course of the bolus
         is followed from the mouth to the stomach.」，此有MANUAL OF
         GASTROENTEROLOGY第一四二頁可稽，當日被告僅替原告安排鋇劑食道攝影
         ，而未做胃部之鋇劑食道攝影，顯然未提供符合當代科技及專業水準之服
         務。
   （二）病患係持續因症狀未改善而回診治療檢查，被告自應就病患全部之症狀加
         以考量，鑑定報告未就上開教科書上所載吞嚥困難是否亦為胃癌之現象之
         一，表示其時胃腫瘤已大到，影響到吞嚥之點加以說明，有盡完備之處。
   （三）另查鑑定報告一方面認被告理應再安排上消化道攝影檢查為宜，此點略有
         疏失之處。但又認即使給予上消化道攝影檢查，亦不一定可做出正確之診
         斷，顯然不當，蓋所謂即使給予上消化道攝影檢查，亦不一定可做出正確
         之診斷，顯然並沒有針對個案予以表示鑑定意見，而僅係一般之推測之詞
         ，蓋給予上消化道攝影檢查，是否可以做出正確之診斷，理應就本案病患
         之個案情況以觀，亦即，按照病患發現胃癌時之腫瘤大小，回溯至至八月
         十二日之腫瘤大小，若給予上消化道攝影檢查，是否可以看得到腫瘤，然
         鑑定報告未就本案個案情形加以說明，逕謂不一定可做出正確之診斷之論
         斷，自有不當。
     Ⅳ、鑑定報告謂：「胃鏡報告中已提到胃潰瘍，一般應排除胃癌之可能性，醫
         師已確實做到「能注意」，「應注意」（在出血狀況下勉為其難作胃切片
         ）。在臨床診斷與病理診斷不吻合，但二個月後的確有再追蹤胃鏡檢查，
         表示醫師在「應注意」「能注意」也確實「有注意」，以目前醫學的水準
         而言，已合乎目前的標準，符合一般醫療常規，並無疏失」，然查：
   （一）鑑定報告對於上開教科書上所提之本案病患情況應予做六至八片切片，且
         在潰瘍癒合前，每次作胃鏡時，均須重覆作切片，以及應做上消化道攝影
         等醫療常規均未說明，即率論被告所提供之服務係符合醫療常規，誠屬不
         當。
   （二）尤其所謂醫師已確實做到「能注意」，「應注意」（在出血狀況下勉為其
         難作胃切片）。在臨床診斷與病理診斷不吻合，但二個月後的確有再追蹤
         胃鏡檢查，表示醫師在「應注意」「能注意」也確實「有注意」，更屬不
         當，蓋被告係在出血狀況下勉為其難作胃切片之依據何在，二個月後僅做
         追蹤胃鏡檢查，明顯與上開教科書記載不符，如何可能已達「應注意」「
         能注意」也確實「有注意」及符合醫療常規，其所為鑑定，自有不當。
   六、對「行政院衛生署醫事審議委員會鑑定書」第二次鑑定意見陳述：
       I、被告應盡注意義務，提供符合當代科技及專業水準可合理期待安全之醫
           療技術：
       （一）被告應於四月三日施作胃鏡時，必須做六片至八片之胃組織切片。
           第一次鑑定報告曾指出「有些胃癌是以一般的潰瘍呈現，而且不僅在
             外觀上類似，甚至臨床症狀的表現及對潰瘍治療的反應，均相當雷同
             」、「胃癌的最後診斷標準，仍須依賴組織切片的檢查結果」和「本
             案....  內視鏡醫師.... 按此診治」可知，組織切片的檢查結果對胃
             癌之診斷和治療至為重要。而組織切片檢查結果的準確率，首重於「
             組織切片取得之多少」，而胃鏡切片，至少要達到百分之九十五之準
             確率，除為一般經驗法則起碼之標準，亦有第二次鑑定報告所提之Ｊ
             Gastroenterol Hepatol 1989; 4:137-141之論文可稽。
           況被告一再陳稱胃內視鏡檢查加上胃生體切片檢查，正確診斷率可高
             達百分之九十五，顯見被告自己所認知之「通常可合理期待之醫療」
             即是要使組織切片的檢查結果正確診斷率可高達百分之九十五，應無
             疑義。
           而為達此百分之九十五之準確率，至少必須做六片至八片之胃組織切
             片，此有上述第二次鑑定報告所提之ＪGastroenterol Hepatol 1989;
             4:137-141之論文，和MANUAL OF GASTROENTEROLOGY（胃腸學手則）可
             稽。
       （二）被告於病患第二次八十八年六月八日至其門診時，在對原告施作胃鏡
             檢查時發現其先前之「潰瘍」處末有全部癒合仍應再施作切片檢查。
           依原證七教科書記載「Equally, since benign and nalignant
             gastric ulcers can have idential macroscopic apperances, all
             gastrec ulcers must be biopsied repeatedly in different
             sites and followed up endoscopically until healed in order
             to avoid misdiagnosis」，足證在潰瘍癒合前，每次作胃鏡時，均須
             重覆作切片，原告在四月二日至中華醫院急診，至六月八日時已有二
             個月，然潰瘍既未痊癒，被告應再替原告作胃組織切片，尤其是被告
             第一次僅是取二片切片之情況下，更應再做切片。
           而第二次鑑定報告，亦未對此具體指出有何不可採處，益足證明之。
       （三）被告於八十八年八月十二日病患因有持續性的吞嚥困難求診，被告此
             時應給予病患安排「良好且完整的上消化道攝影或胃鏡檢查」和進一
             步之切片檢查：
             第二次鑑定報告明確指出：「持續性的吞嚥困難最高見的病灶是咽喉
             、食道或胃賁門，一般而言，良好且完整的上消化道攝影或胃鏡檢查
             ，皆是可以接受的診斷方式」。
           １、且由被告不於病患出血住院第一日病患有休克之情形，就施作此檢
               查，可知施作胃鏡不是為治療，而是為診斷，則自應在施作時，更
               給于最詳儘之注意義務，亦即施作至少會達百分之九十五之准確率
               診斷要求之程度。
           ２、另第二次鑑定報告雖有提到「也有學者關心拿愈多切片不僅所花時
               間增加，危險性及病人不舒服也增加（Med J Aust 1976;
               2:172-173）」，並據而指出「故到底應拿多少切片，理論上為了得
               到最高的診斷率愈多愈好，但實際情況仍須視患者當時情形再由醫
               師做綜合判斷並決定處理方針」和「屬嚴重出血患者，固當以止血
               為優先考量.... 切片愈多當然可增加診斷率，惟出血可能性也愈高
               ，故此特殊狀況屬醫學上之兩難情境，並無明確指引」，更進而指
               稱醫師得依據當時患者狀況做判斷，在診斷與治療平衡考量下做三
               塊切片，並無疏失」，惟：
               （Ａ）鑑定報告所提出之惟一根據，僅是二十五年前之「單一」篇
                     文獻（Med J Aust 1976; 2:172-173），不僅鑑定報告未附
                     此篇之全文，以明是否內容即如鑑定報告所稱，然二十五年
                     來醫學技術，日異猛進，鑑定報告在「充分時間內」只能提
                     出此篇二十五年前之「文章」以為被告「開脫」之基礎，可
                     知從或有此說法，亦是在二十五年前之情形，而不符「當代
                     科技」之概念範疇內，實為至明。
               （Ｂ）況由被告在施作此次檢查前，亦未告知病患有如鑑定報告所
                     稱可能造成之併發症，且由其施作前病歷之記載和檢查同意
                     書，均無此項記載，可知鑑定報告所指之情形，即非在可能
                     併發症之考量內。
               （Ｃ）況鑑定報告更未指出，依病歷何處所載，被告醫師當時係以
                     「止血為優先考量」（亦即是否有在施作胃鏡時給于止血之
                     治療），以及依病歷何處記載而認被告醫師「依據當時患者
                     狀況」做判斷，在診斷與治療平衡考量下做「三塊切片」「
                     並無疏失」，所陳既屬空泛無據，更與病歷所載不符，自不
                     得採為對被告有利之證據。
 參、證據：提出中華醫院住院病歷摘要、八十八年四月三日病歷及同年月六日胃鏡
           報告單、八十八年八月八日上消化道報告單影本各乙份、吳錫賢診所八
           十八年八月三十一日胃鏡報告單正本及照片所示胃癌影本乙份、國泰醫
           院診斷證明書正本乙份為證。
乙、被告方面：
  壹、聲明：如主文所示。
  貳、陳述：
     一、原告於八十八年四月二日夜間九點三十分至中華醫院急診並辦理住院，翌
         日中午被告辛○○除對原告施作胃鏡發覺胃部有潰瘍現象外，為確定原告
         胃部是否罹患腫瘤並對原告施做切片病理檢查，移送財團法人中心診所醫
         院檢查，其後數日原告症狀改善，至同年四月八日財團法人中心診所醫院
         病理檢查報告回覆，其內容顯示原告罹患慢性胃潰瘍，並無惡性腫瘤，被
         告除告知原告及家屬前開檢查結果外並囑咐原告返家休養後仍須門診追蹤
         檢查治療。惟原告至同年六月八日始至被告門診追蹤診察，且因原告表示
         仍感不適及當日早晨尚未用餐，被告遂再對原告施作胃鏡檢查，檢查結果
         顯示潰瘍大小已較住院時期縮小，故繼續施予一週之治療潰瘍藥物並囑咐
         原告一週後返院追蹤藥物療效，其後原告復於同年六月十五日及七月十三
         日至被告門診就醫並表示症狀有改善，故被告繼續對原告施以藥物治療，
         直至同年八月十二日原告至被告門診表示吞嚥不適，被告復安排原告為鋇
         劑食道攝影，一週後（即八月十九日）門診檢視攝影結果顯示正常，被告
         除繼續對原告施以藥物治療外，並囑咐原告若仍感不適將安排再作胃鏡檢
         查，其後原告即未曾返院就診。
     二、被告分別於八十八年四月三日對原告作胃鏡檢查並切片送病理檢驗及同年
         六月八日再度對原告施作胃鏡檢查，復於同年八月十二為原告安排鋇劑食
         道攝影，無原告所稱被告拒絕為原告做相關檢查之情形，復依「國家衛生
         研究院--癌症研究組--台灣癌症臨床研究合作組織」於八十八年六月出版
         之「胃癌診治共識」一書第三頁所載：「由於胃癌病人沒有特定臨床症狀
         ，因此大部分病人被診斷出來時，已是晚期胃癌了.... 胃內視鏡檢查或上
         消化道Ｘ光攝影是胃癌診斷工具中的兩大利器。若再加上胃生體切片檢查
         ，正確診斷率可高達百分之九十五。」，被告於八十八年四月三日即對被
         告施作切片病理檢查，檢查結果亦無惡性腫瘤反應。則被告之診療程序完
         全符合現代醫學原理，無民法第一百八十四條所謂未盡醫師應有注意義務
         之過失存在，亦無消保法第七條一項所稱「安全或衛生上之危險」，蓋被
         告之診療行為已符合現代醫學之科技與專業水準，已達「通常可合理期待
         之安全性」，此除為消保法施行細則第五條所明文規定外，亦為現代醫療
         糾紛案件處理之通論。且依現行見解認為醫生所負債務為手段債務而非結
         果債務，並應承認醫生對診斷及醫療之裁量權。
     三、原告主張因被告疏失致原告錯失治療良機，以致癌細胞擴散發生癌細胞淋
         巴之移轉亦有違誤，蓋即使是早期胃癌之淋巴移轉比率亦高達百分之二十
         ，此乃因胃具有豐富之淋巴引流系統所致，故實際上被告之診療行為與原
         告發生胃癌或淋巴轉移之間，並無因果關係。此外，消費者保護法之規定
         是否適用於醫療行為尚有疑義，原告與被告無發生消費關係（參消費者保
         護法第二條第一項第二款及第三款對於「企業經營者」及「消費關係」之
         定義），消保法之規定亦不應適用於被告。
    四、對原告聲請第二次鑑定之陳述意見：
      （一）原告請求再函詢胃組織切片診斷正確率要達到百分之九十五是否應作六
            至八片切片始合醫療常規，實係未顧慮本件個案之特殊狀況，顯無再函
            詢之必要：
          原告屢謂被告於八十八年四月三日為作原告胃組織切片時，未取得六片
            以上之切片，顯有疏失，其所持理由不外以在一般情形下，胃切片病理
            檢驗要達到百分之九十五以上之準確率，應做六至八片之切片始足夠並
            據以指摘鑑定報告就此未予說明，實有未完備之處。
          惟原告上開主張，顯係故意枉顧病患臨床症狀特異性而提出之質疑蓋胃
            鏡檢查及胃組織切片作業，係具有強烈侵入性的檢查方法，伴隨對病患
            生命、身體、健康造成危害之風險，如造成病患胃穿孔、出血吸入性肺
            炎、窒息甚至導致死亡等併發症，故醫生於操作胃鏡檢查及作組織切片
            時，除考量在可能之情形下，儘量取得足夠之組織切片，以供提高切片
            病理檢驗報告之準確率，更應顧慮避免於檢驗及切片過程中引起併發症
            ，危害病患生命安全、身體健康，若有危險即應立即停止施作。
          本件病患己○○於四月二日晚間至中華醫院急診時，即有嚴重之胃出血
            且有休克現象，至四月三日被告為病患施作胃鏡檢查並切片時，病患仍
            持續有胃出血現象，光於做胃鏡時即已抽出三百CC的血，切片後仍持續
            有出血現象，病患呼吸亦相當不順暢，再加上患者仍在持續輸血中，並
            不斷吐血、焦躁不安，更增加了檢查中的危險性及困難度，為了患者的
            安全、防止不必要之併發症、因嘔吐而造成的吸入性肺炎、窒息或死亡
            等不幸事件。被告必須考慮若繼續施作切片，可能對病患造成各種危害
            之高風險，故於安全、正確、足夠診斷的考量下，於有問題的部位取得
            三片切片後即停止施作，已有超過八成之正確診斷率，實已兼顧診斷病
            患之需要及病患生命安全之保護。
          又就被告上開處置，鑑定報告之第一點亦已清楚說明「在病患剛發生過
            出血性休克且於病患胃部仍在出血之情形下，被告仍竭盡所能取得三片
            切片，符合一般醫療常規，並無醫療疏失可言」，顯已針對病患之個別
            狀況對被告之醫療處置行為，具體鑑定符合醫療常規，並無過失。
          職是，原告指摘鑑定報告意見未說明按一般醫療常規，若要達到百分之
            九十五之準確率，應作六至八片之切片，卻認定被告作三片切片已符合
            一般醫療常規之理由，並要求函詢於四月三日當日是否須作六至八片之
            胃組織切片，始符合一般醫療常規，顯係故意忽略病患臨床狀況之特異
            性，而提出之假設性問題，亦與被告在本件具體個案上之醫療行為是否
            符合醫療常規無直接牽涉，殊無函詢之必要。
      （二）原告請求函詢依一般醫療常規，被告是否須於病患停止出血後（於出
            院前或再門診時），再給予施作切片，亦無必要：
          原告略以鑑定書未說明，被告僅取得三片切片之前提下，是否應於病
            患不再出血時再作切片，即認定被告並無過失，顯有不當，而請求就
            上開事項再為函詢。
          惟施作醫學檢查前後應有一定合理之間隔，若間隔過短不足以察覺出病
            患病情之變化，且在短時間內重複施作同樣檢驗，不僅是對病患構成騷
            擾，更增加病患無謂的痛苦，此外，更應依據對病患之治療方法是否有
            效，來驗證檢查結果是否正確，若治療方法對病患確有生效之跡象醫師
            應即可合理的確信檢驗結果之正確性，而無重複檢查之必要；反之，若
            治療方式對病患無效或療效出乎預期的緩慢，此時始須重新檢查重新斷
            定病因。況胃鏡及胃切片檢查，均係對病人的一種侵入性檢查檢查過
            程中伴隨對病患相當之危險性，一般而言，在健康人施行胃鏡檢查，引
            起併發症之機率為五百分之一，死亡率為一萬分之一；而在緊急胃鏡檢
            查、年長患者或病況嚴重患者，特別在上消化道出血的狀況下檢查時更
            加危險，因此引起併發症之機率為二百分之一，死亡率則為七百分之一
            。故如非必要，不可重複施作，增加對病患不必要之危險。
          次本件病患於四月三日施作切片後，一直至四月八日病理報告始完成，
            根據報告結果，病患所罹患者為慢性胃潰瘍，因組織切片病理報告乃胃
            癌之最後診斷標準，故縱使被告曾一度懷疑病患有罹患胃癌之可能。然
            報告既已認定為慢性胃潰瘍，被告自需依據檢驗之結果儘速為病患決定
            治療方法並加以治療，以免延誤病患之診治時機，殊不能僅憑個人主觀
            上曾有過的懷疑，而不依檢驗結果迅速治療，反之病患重新照胃鏡並作
            切片檢驗，重新等待檢驗結果再據以治療，此外亦須顧慮患者出血性潰
            瘍之症狀雖有改善，但仍很虛弱，若重行切片將反導致病患因而再度出
            血或引起併發症甚至致死之高危險性。且病患於四月八日即行出院於此
            段期間重新切片檢驗，不僅時間間隔過短，不足以顯現病患病情之變化
            ，且病患始剛剛接受治療，亦不足以觀察治療方式對病患是否有效。
          又依照「消化道潰瘍之診治原則，因約百分之五的胃潰瘍乃惡性腫瘤引
            起，故內視鏡檢查到有胃潰瘍時，須作切片檢查，並使用內科藥物治療
            ，經過八週治療後，須建議再作第二次胃鏡檢查或上消化道Ｘ光攝影檢
            查。若病灶（潰瘍）大小無任何改變，則須再作切片檢查，若病灶大小
            有明顯改變，但無完全癒合，則持續施以內科藥物治療八週後，再作檢
            查，直至潰瘍癒合為止，若長期藥物治療仍不癒合之胃潰瘍，則須考慮
            以外科手術治療。」換言之，於胃鏡檢查發現胃潰瘍後，當時應立即病
            患施作第一次切片，若檢查之結果為胃潰瘍，則持續施以八週藥物治療
            後，須再作胃鏡追蹤檢查，觀察潰瘍情況有無明顯改善，若無明顯改善
            才有合理之懷疑為胃癌，可能未於第一次切片檢查中檢測出，而須再病
            患重新作胃組織切片送病理檢驗；若潰瘍有明顯改善癒合之情形，一般
            即可合理確信病患確屬罹患胃潰瘍，無須再作切片，而持續施以八至十
            二週藥物治療，並以胃鏡追蹤檢查直至痊癒為止。本件病患於切片檢查
            後，至八十八年六月八日回診時，被告立即按上開治療原則其安排胃鏡
            檢查，發現潰瘍範圍已有明顯縮小，且周圍正積極癒合中，由於急性胃
            潰瘍的癒合一般需十二週以上，而慢性胃潰瘍則須更長的時間，而病患
            於八十八年六月八日回診時僅間隔八週，潰瘍尚未癒合乃正常合理之現
            象。先前胃鏡報告既已認定病患罹患者為慢性胃潰瘍，而患者之潰瘍狀
            況在藥物之治療下，亦有明顯改善，依上開診治原則被告自可合理確信
            病患確屬罹患胃潰瘍，而繼續給予八至十二週之藥物治療，並持續追蹤
            觀察，無必要於八十八年六月八日當時即施作切片，至可認定。
          再原告一再堅稱被告應取得至少六片之切片，始符合一般醫學程序惟實
            際上對胃組織切片檢驗究竟應取得多少片切片始屬足夠，根本未有定論
            ，並非未取得六片以上之切片檢驗，即不符合一般醫學程序，且按病人
            的臨床狀況及配合情形，醫師可取得之切片數並不一定；若依原告之主
            張，取得六片以上之切片始可達百分之九十五之正確率，然畢竟非可達
            百分之百之正確率，故縱使被告如原告所主張取得六片切片仍不能完全
            排除切片病理檢驗無法檢驗出胃癌之可能性，則何以原告認為取得六片
            切片後，仍發生切片病理檢驗未檢驗出胃癌之情形是符合一般醫學療程
            而可接受，而被告在病患持續出血的情形下，顧及病患生命安全，而作
            三片切片，在亦高達百分之八十二點一之正確率下，即屬不可接受，而
            不必等待病患對治療方法之反應，而須立即重新再為病患取得六片切片
            檢驗，實有違事理。
          綜合鑑定意見第二點謂「胃癌的最後診斷標準，仍須依賴組織切片的檢
            查結果，故本案即使內視鏡醫師高度懷疑胃癌，切片的結果報告為慢性
            胃潰瘍，而按此診治應無疏失之處。」鑑定意見第三點復謂「六　月八
            日的胃鏡追蹤檢查，報告確顯示潰瘍縮小（進入所謂惡性潰瘍中
            mailgnant  cycle的癒合期），而繼續給予藥物治療，其醫療行為並無
            疏失。」及第五點謂「胃鏡報告中已提到胃潰瘍，一般應排除胃癌之可
            能性，醫師確實已作到能注意，應注意（在出血之情形下勉為其難作胃
            切片），在臨床診斷與病理診斷不吻合，但二個月後確有再追蹤胃鏡檢
            查，表示醫師在應注意、能注意也確實有注意，以目前醫學水準而言已
            合乎目前的標準，符合一般醫療常規，並無疏失。」業明確說明在考量
            病人安危且三片切片之診斷正確率已高達百分之八十二點一之情形下所
            做出來之切片病理檢驗報告是符合目前標準而可被接受的，且醫師亦應
            接受檢驗報告之結果，按此加以診治（即按胃潰瘍之治療方式診治），
            並於其後追蹤檢查治療之成效，是否符合預期，若符合預期成效則依原
            治療方式持續治療並定期追蹤檢查至痊癒為止，在本件病患對被告以胃
            潰瘍之治療方式給予之藥物治療，在胃鏡之檢查下顯示潰瘍確有縮小，
            治療確有成效，並無任何合理之懷疑可認病患之病因與病理檢驗報告不
            一致，繼續給予藥物持續治療，乃符合正常之醫學常規，而無必要再施
            作胃組織切片，此正與被告上開提供之消化性潰瘍之治療原則相符。故
            鑑定報告業就本件被告無須於病患停止出血後重作胃組織切片，亦無須
            在胃鏡檢查下，病患潰瘍狀況已有改善之前提下施作胃組織切片此二點
            陳述明確，自無重新函詢之必要，至可認定。
      （三）鑑定報告並未認病患於施作切片時，有出血性休克現象：
          原告以鑑定報告有何病歷資料認定病患當時因出血性休克關係，而認被
            告取三片切片已屬盡其所能，而質疑鑑定報告之論斷，並請求鈞院再函
            詢行政院衛生署醫事審議委員會，病患己○○於八十八年四月三日之最
            低血壓為110/80是否為正常血壓，有無出血性休克現象。
          惟鑑定報告內容僅謂，病患才剛發生過出血性休克，而非謂病患於施作
            切片時有出血性休克現象，此觀鑑定意見第五點謂「在出血之狀況下勉
            為其難作胃切片」即可知，其意係指病患於四月二日晚間乃因有出血性
            休克之現象而送中華醫院急診（原告八十九年二月一日起訴狀第二頁第
            九行亦有自認，此亦有中華醫院住院醫師病歷載明「患者當天因嘔吐大
            量鮮血及解血便，先送萬芳醫院，再轉來本院，到院時臉色蒼白、嘴唇
            灰白、身體及四肢溫冷、盜汗、神智反應較差，為上消化道合併休克的
            狀態」之記錄可稽），於病患才剛曾發生過此種現象之前提下，即於四
            月三日病患胃部仍持續出血之情形下，施作三片切片，實屬不易故鑑定
            報告根本未認定切片時，病患有出血性休克現象，僅認定病患於施作切
            片時仍持續有出血狀況，（而就病患上消化道於胃鏡檢查及切片後仍持
            續出血之情形，自中華醫院護理記錄：病患於八十八年四月二日晚十一
            時，鼻胃管自然引流下流出鮮紅色血液。八十八年四月三日早上七時亦
            復如此。鼻胃管於作胃鏡檢查時拔除，下午在加護病房再度放置，於下
            午三時鼻胃管在自然引流下，又流出先紅色血液，鼻胃管於晚上九時拔
            除。排便情形：於八十八年四月二日解血便，八十八年四月三日早上五
            時再解血便，作為胃鏡後下午三時解血便兩次，於八十八年四月四日下
            午五時、九時，八十八年四月六日分別解黑便多次，均足證病患上消化
            道出血在住院期間持續存在），故原告謂鑑定報告認定病患於施作切片
            時有出血性休克現象，容有誤會。
          是原告請求函詢病患己○○四月三日最低血壓110/80是否是正常血壓有
            無出血性休克現象，於鑑定報告未認定病患己○○於作胃鏡檢查時出血
            性休克之前提下，實無函詢必要，當可認定，至於病患於胃鏡檢查及切
            片期間前後，上消化道仍持續出血，亦有上開護理記錄可稽，鑑定報告
            據以認定被告作胃切片時病患有上消化道出血現象，亦無疑義。
      （四）吞嚥困難多數係因食道腫瘤、阻塞或食道蠕動疾病所致，故以食道鋇劑
            攝影作為第一線檢查方法，並無不妥，且因病患未持續回診，被告方未
            能替其施作胃鏡檢查，故原告函詢若給病患安排上消化道攝影是否即能
            作出正確之診斷，並無意義：
          原告略以吞嚥困難為胃癌之症狀，並以若被告曾為病患施作上消化道攝
            影檢查，當可作出正確之診斷，故請鈞院再函詢吞嚥困難是否為胃癌之
            症狀，及被告若於八月十二日為病患施作上消化道鋇劑攝影，是否即可
            作出正確診斷。
          惟胃癌並沒有特別之臨床症狀，有許多根本沒有症狀，發現時已是晚期
            胃癌，業據被告提出被證三胃癌診治共識一書詳陳在案，而吞嚥困難之
            症狀有可能係因食道機械性病灶引起食道阻塞所致，或食道蠕動疾病所
            引起，就檢查之方法上言，吞嚥困難多數是起因於食道腫瘤或蠕動異常
            之疾病所致，故一般均以食道鋇劑攝影為第一線評估工具，鑑別患者吞
            嚥困難是因食道蠕動疾病或是食道機械性病灶所導致，除非高度懷疑患
            者吞嚥困難係因食道機械性病灶導致，才考慮以上消化道內視鏡檢查，
            為第一線評估工具，況內視鏡檢查對病患造成之痛苦及危險性，遠高於
            食道鋇劑攝影。
          本件病患於八月十二日作食道鋇劑攝影後，經檢查結果一切正常被告除
            繼續給藥治療外，並囑咐病患若仍有不適將再安排作胃鏡檢查且應持續
            回診作追蹤檢查，惟病患卻未再返回就診。
          再據鑑定意見第四點謂「吞嚥困難多數起因於食道腫瘤或蠕動異常此時
            安排的食道攝影僅就吞嚥困難而言，應屬足夠」，業明確說明，吞嚥困
            難乃食道疾病之特定症狀，而非胃癌之特定徵候，且被告安排病患作食
            道鋇劑攝影就第一線檢查工具，並無不當，足證被告上開陳述不虛，故
            原告請求再函詢吞嚥困難是否為胃癌之症狀，實係就鑑定報告業已陳述
            明確之事向請求再為鑑定，並無必要。
          又鑑定意見謂「當時Ｘ光的正式報告為正常，惟理應再安排上消化道攝
            影檢查為宜」，然如前所述，被告於檢查結果正常後，除繼續給藥外確
            有叮囑病患若有不適仍須回診，並將為其安排胃鏡檢查（與上消化道攝
            影同樣可觀查出患者賁門即胃上體部之情形），係病患未再回診始未能
            安排胃鏡檢查，被告就此實無過失。另鑑定意見同點謂「惟即使給予上
            消化道攝影檢查，亦不一定可作出正確之診斷」，係因本件病患罹患者
            為擬似胃潰瘍之胃癌，由於六月八日的胃鏡追蹤檢查顯示，病患潰瘍確
            有縮小，已進入所謂惡性潰瘍中mailgnant  cycle的癒合期，在此期間
            於上消化道鋇劑攝影或胃鏡檢查下，均無法辨別出病患係罹患胃癌而非
            一般慢性消化性潰瘍，此於鑑定意見第三點中已陳述明確，並非原告所
            稱未就個案與已表示鑑定意見，僅係一般推測之詞。
          胃癌（惡性腫瘤）成長速度並無一定之快慢標準值，但往往其成長係按
            類似等比級數之倍率成長，根本無從依後來之胃腫瘤大小，判定胃腫瘤
            何時開始有成長現象，職是，原告要求函詢鑑定機關按八十八年八月三
            十一日胃鏡檢查報告照片所視胃癌之大小，推斷該胃癌十九天前之大小
            ，是否在上消化道攝影之下可被檢查出，誠無必要。
  參、證據：提出財團法人中心診所醫院，民國八十八年四月八日病理檢查報告影
            本乙份、中華醫院放射線科報告--愛克司光申請檢查報告表影本乙份
            、「國家衛生研究院--癌症研究組--台灣癌症臨床研究合作組織」、
            民國八十八年六月出版「胃癌診治共識」第三頁影本乙份、消化系統
            醫學會雜誌第二卷第四期「早期胃癌的組織學診斷--- 對內視鏡生檢
            之再檢討」第一八四至一八七頁影本乙份、中華醫院食道、胃鏡檢查
            申請報告單影本乙份、四月二日、三日、五日、八日加護病房護理記
            錄影本各乙份、臨床內外科學下冊影本第三八七頁、
            。CURRENT、1998REVISED ANNUALY、第五五八至五五九頁影本乙份為
            證。
丙、本院依職權函詢台北市政府衛生局、國泰醫院與兩次函詢醫審會、及傳喚證人吳
    錫賢。
      理      由
甲、程序上之理由：
  一、本件己○○起訴本件訴訟，於訴訟中己○○於九十年四月二十六日死亡，經原
      告之繼承人甲○○、乙○○、丁○○、戊○○、丙○○依民事訴訟法第一百七
      十五條聲請本院承受訴訟，核無不合，應予准許。
  二、原告之被繼承人己○○起訴時，原主張被告應連帶給付八百零六萬九千五百九
      十元，嗣因己○○於訴訟中因病逝世，由原告等五人承受訴訟，並各請求如前
      述所示之金額，共計為七百二十七萬三千三百六十元，減縮七十九萬六千二百
      三十元，依民事訴訟法第二百五十五條第一項第三款之規定「減縮應受判決事
      項之聲明」，故應予准許。
  三、按原告於判決確定前，得撤回訴之全部或一部，但被告已為本案之言詞辯論者
      ，應得其同意，民事訴訟法第二百六十二條第一項定有明文；原告己○○原對
      被告中華醫院起訴請求其與被告辛○○連帶賠償，惟中華醫院之組織，經中華
      醫院之代表人庚○○表示是「合夥制，以趙克璣為登記負責人，被告沒有拿固
      定薪水，是特任醫師，只是借用設備而已，被告是以看診量來抽成」（見九十
      年三月二十六日言詞辯論筆錄）此有中華醫院所提出之北市衛醫字第一五○一
      ○二○一五○號醫療機構開業執照附卷可查，與本院就中華醫院資料函詢台北
      市政府衛生局，經該局以北市衛三字第八九二四八六五六○○號函所示之負責
      人趙克璣相符，惟該醫院負責人始終未曾答辯，原告於本院審理時，以言詞陳
      述願撤回對被告中華醫院之起訴，合於前開規定，是關於被告中華醫院部分，
      已因原告撤回起訴，毋庸審酌，附此敘明。
乙、得心證的理由：
  壹、本件原告起訴主張：
      原告之被繼承人己○○，於八十八年四月二日因上消化道出血發生休克，至被
      告醫院求診，由被告辛○○醫師主治，住院期間被告辛○○醫師替己○○施作
      胃鏡，告知僅係胃潰瘍，並要其於四月八日出院，惟己○○出院後，仍感上腹
      部疼痛不適，數次至被告處求診，被告辛○○醫師均告知無礙，期間原告曾多
      次要求再作胃鏡檢查，被告均以不必要為由加以拒絕，直至八十八年八月八日
      始替其施作上消化道攝影檢查，亦僅告知其仍係胃潰瘍。于八十八年八月三十
      一日至其它診所求診，經胃鏡診斷已罹有末期胃癌，顯係被告錯失早期發現及
      治療良機，延誤原告診治時間，致使癌細胞擴散，致發生癌細胞淋巴之轉移，
      仍須住院接受治療，終因發現太晚於九十年四月二十六日死亡，並由原告等五
      人依法聲請承受訴訟，請求被告給付原告甲○○一百五十八萬二千八百三十二
      元及其餘原告各一百四十二萬二千六百三十二元與起訴狀繕本送達翌日起至清
      償日止按百分之五計算之利息等語。
  貳、被告則以：
      己○○於八十八年四月二日夜間九點三十分至中華醫院急診並辦理住院，翌日
      中午被告辛○○醫師除對原告施作胃鏡發覺胃部有潰瘍現象外，為確定原告胃
      部是否罹患腫瘤並對原告施做切片病理檢查，移送財團法人中心診所醫院檢查
      ，其後數日原告症狀改善，至同年四月八日財團法人中心診所醫院病理檢查報
      告回覆，其內容顯示原告罹患慢性胃潰瘍，無惡性腫瘤，被告除告知原告及家
      屬前開檢查結果外並囑咐原告返家休養後仍須門診追蹤檢查治療；惟原告至同
      年六月八日始至被告門診追蹤診察，原告復於同年六月十五日及七月十三日至
      被告門診直至同年八月十二日原告至被告門診表示吞嚥不適，被告復安排原告
      為鋇劑食道攝影，一週後，即八月十九日門診檢視攝影結果顯示正常，被告除
      繼續對原告施以藥物治療外，並囑咐原告若仍感不適將安排再作胃鏡檢查，之
      後原告即未曾返院就診，伊無過失等語，資為抗辯。
  參、本件原告主張，被繼承人己○○曾於八十八年四月二日夜間九點至被告中華醫
      院辦理急診及住院，並由被告辛○○醫師對己○○予以診治，並且對己○○施
      以切片檢查及安排胃鏡攝影之事實，有其提出之財團法人中心診所醫院八十八
      年四月八日病理檢查報告、中華醫院放射線科報告、被告亦不加以爭執，並提
      出中華醫院食道、胃鏡檢查申請報告單及中華醫院護理記錄單，應堪信為真實
      。惟雙方有爭執者為，被告辛○○是否有盡其醫師應盡之義務？是否有民法上
      債務不履行或侵權行為損害賠償責任？及被告辛○○之醫療行為是否有消費者
      保護法之適用？
  肆、被告之醫療行為是否有未盡其應盡之義務？
    Ａ、原告主張被告只做二片切片，顯有疏失：
    一、原告主張己○○於八十八年四月二日夜間，因上消化道出血併休克至被告中
        華醫院就診時，被告僅施作胃鏡並告以是胃潰瘍云云。被告則抗辯，於住院
        次日中午施做病理切片切三片送驗財團法人中心診所醫院，並對己○○做胃
        鏡檢查，發現胃部有潰瘍，至四月八日病理檢查報告回覆，顯示原告罹患慢
        性胃潰瘍，無惡性腫瘤，有財團法人中心診所醫院八十八年四月八日病理檢
        查報告在卷可憑，故被告則已盡其身為醫師應盡之義務等語；原告則又以：
        被告亦自承內視鏡檢查加上胃生體切片檢查，正確診斷率可達百分之九十五
        為由，認被告卻無法診所出原告罹患胃癌，且所做的切片只有胃部組織二片
        ，與一般所要求的六片胃組織明顯不足，故認被告顯然有過失云云，經查：
    （一）被告雖於本院審理時謂「我當時是做三片，有住院病理摘要可證，我記載
          的是三片」（見本院八十九年七月十一日言詞辯論筆錄）惟從財團法人中
          心診所醫院之病理檢查報告所述：「The  specimen submitted consists
          of 2 piece  of gastric....」可見是只有兩片送驗，應認被告只送兩片
          切片送驗。而該兩片送驗，是否有未盡其義務之情形？原告以所提之「胃
          腸學手則」第一百六十九頁所述，欲達到百分之九十五之準確率，必須做
          六片至八片之胃組織切片，而被告為專科醫師，只做兩片切片，顯未盡其
          應盡之義務云云；被告另抗辯「一般做多少片沒有定論，要視個案，當然
          做越多越好，但做胃鏡是侵入性檢查，會造成呼吸不順、嘔壟、流血等症
          狀，所以要考量病人的安全性。因原告四月二日晚上九點半入院之前在萬
          芳醫院就診有大量吐血狀況，嘔吐相當厲害，後來轉到本院，我考量其安
          全，在做胃鏡時我已抽了三百cc的血，她的呼吸也不順，為了她的安全，
          所以做了三片切片。切片時，她的胃也在出血。我是在她有問題的部分做
          三片切片。」（見八十九年七月十一日言詞辯論筆錄）等語；查己○○於
          八十八年四月二日因上消化道出血發生休克，而入被告中華醫院就診，此
          時的狀況，是否允許醫師如教科書所載，應以切片六至八片，才能達到百
          分之九十五之準確率，即非無疑，原告執教科書所定乃針對一般性狀況之
          記載，而忽略了病患個別病情不同，應有不同處理的模式。
    （二）醫師為醫療的專業人士，其選取及養成教育皆經過國家嚴格的篩選，非有
          相當程度之學養及臨床經驗，不僅不能擔任醫師職務更無法勝任專任醫師
          之資格。被告為一內科專科醫師，而己○○於住入被告中華醫院時之就診
          情況，已如前述，面對病患之狀況，究竟應採取幾片的胃部組織切片，應
          委由醫師依其專業，即當時的狀況為裁量，不能以教科書所揭示的一般性
          準則來論述其臨床處置的當否，亦不能以事後已無急迫的狀況，來論斷當
          時醫師臨危受命的處理狀況，蓋病人發病現場不能重現，醫師面對人體反
          應的不確定性的情況下，除有明顯的判斷錯誤或醫師顯然為不相關的考量
          下，應尊重醫師的專業裁量空間，國家公權力就此專業醫療行為，縱然有
          衛生署醫療事故鑑定委員會，可以事後就醫師先前的處置加以檢視，亦必
          須尊重其專業裁量的判斷空間，否則將使醫師恐陷於錯誤動輒得咎，非病
          患之福。己○○有吐血的狀況而入中華醫院，原告亦不加以否認，而被告
          在考量病患的安全之病情下，已先做了胃鏡並抽了三百cc的血，故其只做
          了二片的切片（其稱三片已如前述），應可認為其在當時狀況下，已盡其
          應盡的能力與義務，原告僅以切片多寡為據指摘被告有未盡義務的過失，
          未考量病患己○○的承受能力與有出血、嘔吐等症狀，尚無所據。
    （二）本院函詢醫鑑會，該會以九十年九月二十八日衛署醫字第○九○○○五七
          九二四號函（第一次鑑定）答覆本院，其鑑定意見一表示：「對於這種案
          例的診斷，必須依賴有經驗的內視鏡專科醫師，更重要的必須要做內視鏡
          生檢。本案四月三日的胃鏡報告中，醫師的確已有懷疑胃癌的可能性，因
          此，雖然病患剛發生出血性休克，醫師仍盡其所能取得三塊切片，符合一
          般醫療常規，故無醫療疏失可言。」，故就被告所做的三塊切片而言，應
          認其已盡其身為醫師的職責。原告對第一次的鑑定表示不服，並謂第一次
          鑑定報告僅以：「病患剛發生出血性休克，醫師仍盡其所能的取得三片切
          片....  」，欲達到百分之九十五之準確率，必須做到六片至八片之胃組
          織切片未予說明，題然有鑑定未為完備之處等語；本院就此問題，再度函
          詢醫鑑會，該會以九十一年九月九日衛署醫字第○九一○○五四五二五號
          函（第二次鑑定）答覆本院，表示：「一般之狀況為活動性潰瘍出血之患
          者以止血穩住患者生命徵象為第一優先，此患者接受骨鏡前一日剛發生出
          血性休克，屬嚴重出血患者，固當以止血為優先考量，惟當診斷有疑義（
          不知道是良性或惡性潰瘍？）時又需切譬以協助診斷。但切片會增加出血
          機會，且切片愈多當然可增加診斷率，惟出血可能性也愈高，故此特殊狀
          況屬醫學上之兩難情境，並無明確指引。醫師得依據當時患者狀況判斷，
          在診斷與治療平衡考量下做三塊切片，並無疏失。」等語，與先前本院所
          述，在此病患生命攸關之際，應委由醫師做專業判斷為處置情形相同。醫
          審會乃由行政院衛生署依醫療法第七十三條第一項規定設置醫事審議委員
          會，其受理司法或檢察機關委託鑑定事項，依同條項第四款規定則為該會
          之任務之一。該醫審會計聘有鑑定委員十五人，其中三分之一為法律專家
          及社會人士，始符合醫療法之規定，俾消除社會對「醫醫相護」之疑慮。
          而本件該會前後二次鑑定書，係經本院隨函檢送鑑定卷證有：本院本件卷
          宗（內含雙方之書狀）、國泰綜合醫院病歷影本乙冊、Ｘ光片六張及ＣＴ
          片六張、中華醫院病歷正本三冊、Ｘ光片五張、中心診所醫院病理檢查報
          告影本乙份，由醫審會參考上開資料，基於醫學知識及現行醫療常規，所
          作兩次相同結論之鑑定意見，本院認上開醫審會係由其特別知識經驗之各
          科專業醫師、法律專家及社會人士所組成，並參考前揭案卷及病歷所為之
          專業判斷，應具公信力可以採信，故被告切片二片，在兼顧病人承受能力
          與安全考量下，難認有何疏失。
    Ｂ、就原告主張被告未能及早發現胃癌部分：
        原告主張：己○○至中華醫院求診，住院期間被告替己○○施作胃鏡，告知
        僅係胃潰瘍，並要其於四月八日出院。惟己○○於出院後，仍感上腹部疼痛
        不適，數次至被告處求診，被告均告知無礙，期間原告曾多次要求再作胃鏡
        檢查，被告均以不必要為由加以拒絕，直至八十八年八月八日始替其施作上
        消化道攝影檢查，亦僅告知其仍係胃潰瘍。以致未診查出其當時已罹有胃癌
        ，更於其因持續感到腹部不適，至被告處求診時，拒絕替己○○再做胃鏡，
        而延至四個月後才只施作上消化道攝影檢查，然亦因其疏未察覺原告已罹有
        胃癌之事實，直至原告於八十八年八月三十一日至其它診所求診，經胃鏡診
        斷已罹有末期胃癌，故被告辛○○醫師顯有疏失云云。經查：
    （一）胃癌與胃潰瘍之間之臨床診斷與判別，牽涉醫療專業之判斷，非法院所能
          職權認定之社會生活事實，在民事訴訟法採處分權主義與辯論主義之下，
          法院除依當事人所提供之證據資料外，並應依據專業鑑定機關之意見，綜
          合判斷。以被告所提出之國家衛生研究院所出版之「胃癌診治共識」中所
          提及「由於胃癌病人沒有特定的臨床症狀，因此大部份病人被診斷出來時
          ，已是晚期胃癌了。有些病人的症狀類似消化性潰瘍....  但這些無一為
          胃癌特定症狀」「胃內視鏡檢查或上消化道Ｘ光攝影是胃癌診具中的兩大
          利器」「若再加上胃生體切片檢查，正確診斷率高達百分之九十五」，而
          原告就前開文獻記載並未爭執。
    （二）從病患己○○之就診時間言之，原告主張己○○「曾多次要求再作胃鏡檢
          查，被告均以不必要為由加以拒絕，直至八十八年八月八日始替其施作上
          消化道攝影檢查，亦僅告知其仍係胃潰瘍。以致未診查出其當時已罹有胃
          癌」等情。惟八十八年四月八日財團法人中心診所醫院病理檢查報告，其
          內容顯示原告罹患慢性胃潰瘍，並無惡性腫瘤，被告抗辯其據此報告「除
          告知原告及家屬前開檢查結果外並囑咐原告返家休養後仍須門診追蹤檢查
          治療。」等語，衡諸常情該檢驗報告既已檢查明定，被告無積極之其他事
          證令其不採信該鑑定報告結果，是應堪信被告之抗辯為真實。又己○○至
          同年六月八日始再至被告門診，有中華醫院門診病歷記錄表在卷可稽，被
          告遂再對病患施作胃鏡檢查（原告就此亦不爭執，見八十九年七月十一日
          準備書狀，並無其前揭所謂之「曾多次要求再作胃鏡檢查，被告均以不必
          要為由加以拒絕」之詞），被告復抗辯：「檢查結果顯示潰瘍大小已較住
          院時期縮小，故繼續施予一週之治療潰瘍藥物並囑咐原告一週後返院追蹤
          藥物療效」，故之後病患復於「同年六月十五日及七月十三日至被告門診
          就醫」，此有中華醫院門診病歷記錄表可稽，若無前揭檢驗及醫囑一週後
          回診之情況，病患應不致於準時於一週後及時回診，被告所辯應可採信。
          被告續抗辯：「病患並表示症狀有改善，故被告繼續對原告施以藥物治療
          ，直至同年八月十二日原告至被告門診表示吞嚥不適，被告復安排原告為
          鋇劑食道攝影，一週後（即八月十九日）門診檢視攝影結果顯示正常，有
          中華醫院愛克司光申請檢查報告，表示「no  sign orqanic  lesion  or
          other abnormal findings.The hypopharynx is outlined normally」亦
          即無不正常之狀況，原告就此檢驗結果亦未爭執。
    （三）被告之前揭診療行為，本院函詢醫審會，該會第一次鑑定函表示「胃癌的
          最後診斷標準，仍須依賴組織切片的檢查結果，故本案即使內視鏡醫師高
          度懷疑胃癌，切片的結果報告為慢性胃潰瘍，而按此診治（因為未取到癌
          細胞）應無疏失之處。」，故鑑定報告已表明縱被告於其臨床醫療上認為
          有可能是胃癌，惟從切片結果已顯示出其屬於慢性胃潰瘍，又「六月八日
          的胃鏡追蹤檢查，報告確顯示潰瘍縮小（進入所謂惡性潰瘍中mailgnant
          cycle的癒合期），而繼續給予藥物治療，其醫療行為並無疏失。」「病
          患於八月十二日因持續性的吞嚥困難求診，由於吞嚥困難，多數起因於食
          道的腫瘤或蠕動異常，此時安排的食道攝影僅就吞嚥困難而言，應屬足夠
          。只是食道攝影前無法照出賁門部及胃上體部異常，因此，當時Ｘ光科的
          正式報告為正常，惟理應再安排上消化道攝影檢查為宜，此點略有疏失之
          處。惟即使給予上消化道攝影檢查，亦不一定可做出正確之診斷。」，亦
          即醫審會認為就病患己○○之吞嚥困難，被告對此症狀安排食道攝影已為
          足夠（即無診療上不足之缺失），不能據此認定被告為有疏失。再者，醫
          審會認為雖以醫師未進而安排上消化道攝影檢查，此不作為部分固有未臻
          周延之處，然該鑑定意見亦表明，縱然被告對病患施予檢查，亦未必能據
          此上消化道攝影檢查之結果為正確的判斷。換言之，被告之「未施行上消
          化道攝影檢查」與「發現病患己○○之罹患癌症」，兩者間未存有相當因
          果關係，因此，不能據此率予斷定被告之診療行為有疏失。該第一次鑑定
          最後表示「胃鏡報告中已提到胃潰瘍，一般應排除胃癌之可能性，醫師已
          確實做到『能注意』，『應注意』（在出血狀況下勉為其難作胃切片）。
          在臨床診斷與病理診斷不吻合，但２個月後的確有再追蹤胃鏡檢查，表示
          醫師在『應注意』『能注意』也確實『有注意』，以目前醫學的水準而言
          ，已合乎目前的標準，符合一般醫療常規，並無疏失。」等語，雖然該鑑
          定意見，就被告辛○○是否有醫療過失表示意見，惟認定事實、適用法律
          是本院之職權，被告辛○○是否有過失，應由本院綜合種種證據、事證來
          研判，不受醫審會之鑑定意見中之法律見解拘束，故本院援引前揭醫審會
          之意見，亦僅係做為呼應本院之前揭判斷之佐證，並非本院完全受其法律
          見解之拘束。
    （四）對於醫審會第一次之鑑定意見，原告認仍有諸多疑點，復聲請就第一次鑑
          定事項為補充鑑定，經本院綜合兩造意見併檢附相關病歷及檢驗資料，再
          度函詢醫審會，經該會為第二次鑑定，並來函就前揭之診療行為表示：
          (1)「對於第一次切片無法確定良性或惡性的潰瘍，追蹤其治療後的結果或
            再次追蹤，直接切片皆是可以接受的處理方式。此案爭議點之一是既已
            追蹤胃鏡，為何沒做再去切片，從病歷上記錄發現潰瘍已縮小，治療效
            果似乎良好，此時醫師可以有２種做法，第一種是判斷為良性潰瘍且病
            人對醫囑的配合度很高，則可以先完成潰瘍的４個月完整治療後，再一
            次追蹤胃鏡；另一種則是如告訴人所提直接作切片。此２種情形在醫學
            上皆是可接受，很可能被告當時主觀判斷上所採的是第一種做法。」而
            本件被告於六月八日為病患己○○施作第二次胃鏡時，發現潰瘍已縮小
            時，認為先前之服藥治療有效果，即無必要再為侵入性之切片檢驗，屬
            採上述之第一種作法，亦在臨床醫學上之診療皆是可接受模式，故難謂
            為被告之未選擇切片檢查，即有原告主張之醫療上疏失可言。
          (2)又該第二次鑑定表示「一個完整的療程為四個月，此病例在治療２個月
            追蹤的胃鏡顯示有改善，但潰瘍未完全癒合，此時若判斷為良性潰瘍，
            則可以繼續完成剩餘之２個月療程，但必須充分告知病人且病人願意再
            追蹤才可；另外若高度懷疑為惡性潰瘍則應再度切片，此時診斷的機會
            如同問題３一樣，切片愈多，診斷率愈高。」，如前所述，被告於治療
            兩個月之胃鏡追蹤顯示有改善，但潰瘍未完全癒合，此時被告依其判斷
            之結果，認為是良性潰瘍，故告知病人應再服藥及醫囑其應按時回診，
            此乃其專業判斷之結果，並不能據此認其有疏失可言，再者，在該潰瘍
            徵象已有部分未完全癒合之情況下，衡諸一般醫療實務，在無其他積極
            特殊病徵顯示之狀況下，鮮少有醫師作例外性考量，進而高度懷疑病患
            其病症為惡性潰瘍，再進而為病理切片，換言之，在無此例外的情況存
            續下，不能認為被告依其醫療專業所做之良性潰瘍判斷，未再作病理切
            片檢驗，即推斷為有疏失。
          (3)病患己○○表示吞嚥有困難，被告為食道攝影，而未為胃切片行為致未
            發現胃癌一事，該第二次鑑定報告表示「此位病患有吞嚥困難情形，病
            灶應在賁門，但上消化道攝影（應為食道攝影）卻未發現，可能是檢查
            不夠完整或判讀錯誤而沒有診斷。另外，吞嚥困難並不是胃癌最常見症
            狀，但是在賁門處的胃癌則可以有此表現，此位患者最後之吞嚥困難情
            形，從其手術的結果來看，應是胃上體部的腫瘤侵壓迫所致。」，因而
            己○○之吞嚥困難非胃癌之常見症狀，是胃上體部的腫瘤侵犯壓迫所致
            ，亦即是因病源處之腫瘤壓迫到其他器官所導致，非賁門直接促成，故
            食道攝影不會發現有異狀，被告依據食道攝影之結果而為診斷，是在判
            斷病患之吞嚥困難狀況，或有判讀上之錯誤，但吞嚥困難非胃癌常見症
            狀，尚難謂被告有未盡義務之事。
          (4)病患於八十八年四月八日及六月八日施作胃鏡檢查，而最後於八月三十
            一日至他處做胃鏡檢查時，僅兩個月後始發現有胃癌一事，而如前之文
            獻所示，「胃癌初期並未有特別症狀，而於發現時通常是胃癌晚期」，
            故在本件事實中，自始病患於急診時，因其出血的急迫性及安全性考量
            下，被告已盡可能的取得二片切片，已符合醫師應注意之義務，此部分
            已如前述。而在嗣後的回診繼續追蹤診療時，因為一方面病患向被告亦
            表示身體狀況較痊癒，另一方面於同年六月八日己○○所照的胃鏡，亦
            顯示出病患的內部潰瘍亦正在縮小，亦如前述。故被告於此已有改善之
            徵狀下，當不致於因病患狀況轉佳而反向判斷該潰瘍顯可疑為惡性潰瘍
            ，並進而為惡性潰瘍方向之診療。
    （五）依上所述，本件雖然病患己○○之狀況最後被檢驗出有癌症，惟從被告整
          個醫療程序上言之，被告之臨床診療行為，及當時處理狀況，經本院審酌
          與參考醫審會之意見，未有積極事證足以證明其有何疏失之處，因此，原
          告基於民法第二百二十七條不完全給付規定，主張被告辛○○所提供之醫
          療給付有疏失，並無證據可憑以依恃，為無理由，不應准許。
  伍、原告主張依民法第一百八十四條第一項前段規定部分：
      依民法第一百八十四條第一項前段規定：「因故意或過失不法侵害他人權利者
      ，負損害賠償之責。」本項前段之成立，衝行為人有「故意」及「過失」存在
      ，而本件被告辛○○之醫療行為，並無疏失，已如前述，從而原告主張被告辛○○有故意或過失應負損害賠償責任云云，即屬無據。
  陸、原告依消費者保護法規定請求部分：
      原告主張被告應負損害賠償責任，另以消費者保護法第七條、第五十一條，是
      本件所應審酌者，係醫療行為是否屬於消費者保護法所規範之服務？易言之，
      得否適用消費者保護法以決定醫療行為之責任？就此問題，學界及實務均爭議
      甚多，未有定論，本院則基於左列理由，認醫療行為並非消費者保護法所指之
      服務，是不應以消費者保護法論斷醫療行為之責任：
  （一）就「文義解釋」論之：
      １主張醫療行為適用於消費者保護法之論者，多以文義解釋為其依據，並以：
        「消費乃一為達成生活目的之行為，凡是基於求生存、便利或舒適之生活目
        的，在食衣住行育樂方面為滿足人類慾望之行為，均屬之，易言之，凡與人
        類生活有關之行為，均屬消費行為。」等語，闡述該法第二條第一項第一款
        之「消費」此一不確定法律概念之文義外延，並稱此一外延足以包括醫療行
        為，是醫療行為係消費者保護法上所稱之服務。前揭論點固非無見，然查，
        論者於此就「消費」之文義解釋，顯然受到經濟學理論之影響，而非以「詞
        句之通常意義」就「消費」之內涵加以解釋，恐與全體社會成員之認識有若
        干差距。本院實難相信，就一般社會成員之認識，會將飲用飲料、觀看電影
        、購買化妝品等行為，與接受醫療，同置於「消費」之語意之下，本院認為
        ，就醫療行為是否適用消費者保護法此等涉及重大之問題，單以文義解釋即
        推得結論，亦稍嫌速斷。
      ２此外，若依前揭解釋方式，則民法各種之債中，以服勞務為其主要給付內容
        之契約關係，諸如僱傭、委任、居間、寄託、甚至是單純的代理等，亦均屬
        「與人類生活有關之行為」，而為消費者保護法所指稱之消費性服務，並均
        適用無過失責任。是以此種解釋方式，足以架空民法體系之適用範圍，顯將
        對傳統民法體系造成嚴重之衝擊，此一結果諒非立法者之本意。
      ３實則「消費」一詞，在通常使用上原即具有多重意義，欲以一定的外延規範
        其適用範圍，並非容易，此或許即為前揭論者不得已採用經濟學觀點定義之
        緣由。然而，法學解釋應有其主體性，若以文義解釋方法無從探究「消費」
        之意涵，則不妨輔以其他解釋方式，以為探究，除法律明定外，殊無直接引
        用其他學科定義之必要。從而，前揭就「消費」所作之文義解釋，失之過廣
        並非適宜。
  （二）就「立法解釋」論之：
        相較於消費者保護法施行細則第四條：「本法第七條所稱商品，指交易客體
        之不動產或動產，包括最終產品、半成品、原料或零組件。」就該法所稱之
        商品，有明確之立法定義，消費者保護法下所規範之服務，意義為何？遍尋
        該法及其施行細則之規定，均無明確定義。此種定義消費性「商品」，卻未
        定義消費性「服務」之立法方式，本院認為係屬立法者之有意疏漏，其目的
        ，在賦予法院就具體個案，以法律目的解釋之方式，判斷有無消費者保護法
        適用之餘地。前揭說明，益足證明純以文義解釋闡釋何謂消費性服務，有其
        困難，自更無從僅以文義解釋判斷醫療行為有無消費者保護法之適用。
  （三）就「目的解釋」論之：
        在醫療行為時，能否適切達成消費者保護法第一條所明定之立法目的：
      １就特定之疾病，醫師原係以專業知識，就病患之病情及身體狀況等綜合考量
        ，選擇最適宜之醫療方式進行醫療，且此所謂之最適宜醫療方式，並非以治
        療副作用之多寡及輕重為其惟一依據。然若將無過失責任適用於醫療行為，
        醫師為降低危險行為量，將可能專以副作用之多寡與輕重，作為其選擇醫療
        方式之惟一或最重要之因素（在我國消費者保護法下，醫師亦無從以善盡告
        知義務且經病患同意而免責，此由該法第七條之立法方式可以探知）。以冠
        狀動脈阻塞為例，現代醫學所可能採行之醫療行為，概為藥物控制、繞道手
        術、汽球擴張幾類，其中以繞道手術危險性最高，藥物控制危險性最低，但
        為治癒病患起見，有時醫師仍得選擇危險性較高之繞道手術，今設若對醫療
        行為科以無過失責任，醫師為降低危險行為量，將傾向選擇較不具危險之藥
        物控制，而捨棄對某些病患較為適宜之繞道手術，此一情形自不能達成消費
        者保護法第一條第一項所稱「為保護消費者權益，促進國民消費生活安全，
        提昇國民消費生活品質，特制定本法。」之目的甚明。
      ２另相較於種類及特性可能無限之消費商品，現代醫療行為就特定疾病之可能
        治療方式，其實是相當有限的。以前揭冠狀動脈阻塞為例，若藥物控制方式
        所存在之危險性，經評估仍然高於醫師所能承受者，而醫師無從選擇其他醫
        療方式時；或改用較不適宜但危險較小之醫療行為可能被認為有過失時，醫
        師將不免選擇降低危險行為量至其所能承受之程度，換言之，醫師將選擇性
        的對某些病患以各種手段不予治療（在尚未締結醫療委任契約時即先過濾，
        例如以病房不夠為由拒收病患），且此選擇，勢將先行排除年紀較大、體力
        不佳、癒後能力差之病患，而此類病患又恰為最須醫療保護者。此種選擇病
        患傾向之出現，與前揭採用危險最小卻非最適治療方式之情形，均即為「防
        禦性醫療」中最重要的類型，同樣不能達成消費者保護法第一條第一項所明
        定之立法目的。
      ３再者就病患之角度觀之，雖依常理而言，對自己身體健康之重視，會產生風
        險厭惡之效應，使得病患願以較高甚至不合理之注意成本降低不成比例之風
        險，但純就機率言，因無過失責任制度無法鼓勵潛在被害人提高注意度，過
        失責任制度則可，故兩者相較，在過失責任制度下之病患，有較高比例會提
        高注意度以配合醫療行為。由此益見無過失責任制度適用於醫療行為，對整
        體醫療品質之提昇，未必會有所幫助。
      ４此外，無過失責任制度作用於消費性商品，有促進危險商品退出市場，加速
        商品安全性提昇之功能，已如前述。然現代醫療行為就特定之疾病，能選擇
        之醫療方式大多有限，替代性低，新型醫療方式之出現亦非一蹴可幾，則前
        揭將危險退出市場之作用，能否發生於醫療市場，即有疑問。若上揭市場機
        能無從發揮，則為免於無過失賠償責任，醫師之唯一選擇方式，恐即係採取
        前揭所示之防禦性醫療作為，如此反有害於病患之治療。又查在我國之全民
        健康保險制度之下，醫療行為之價格亦非市場得以決定，則亦難發生將危險
        訊息併入醫療行為價格供病患選擇之結果，是亦不可能發生藉由價格選擇排
        除危險之情形，如此，將醫療行為以無過失責任制度相繩，實無任何實益可
        言。
  （四）醫療行為是否適用消費者保護法之疑問，以文義解釋無法得出明確答案，立
        法者未有確切說明，依目的解釋方法，本院認將醫療行為適用於消費者保護
        法，反而違背該法明定之立法目的，是縱由文義解釋之最可能外延包括醫療
        行為在內，亦應用目的性限縮方式加以排除，準此，本院認為醫療行為即無
        消費者保護法之適用。
  柒、綜上所述，本件並無積極證據證明係因被告所施之醫療行為有何「故意」或「
      過失」之情形，復從兩次鑑定意見之結果皆認被告已盡其應盡之義務；又被告
      並非消費者保護法上之「企業經營者」。從而，原告本於債務不履行與侵權行
      為法律關係及消費者保護法之規定，請求被告給付原告前揭主張金額，及自起
      訴狀繕本送達翌日即八十九年四月十二日起至清償日止，按年息百分之五計算
      之利息，為無理由，應予駁回，原告之訴既經駁回，其假執行之聲請即失所附
      麗，應併予駁回。
  捌、本件事證已臻明確，兩造其餘攻擊防禦方法及舉證，經審酌與本件判決結果不
      生影響，爰不一一論述，並此敘明。
  玖、結論：本件原告之訴為無理由，依民事訴訟法第七十八條，判決如主文
中　　　華　　　民　　　國　　九十一　　年　　　十一　　月　　　二十九　日
                                            民事第三庭法  官　李維心
右為正本係照原本作成
如對本判決上訴，須於判決送達後廿日內向本院提出上訴狀
中　　　華　　　民　　　國　　九十一　　年　　　十　一　月　　　二十九　日
~B法院書記官　林梅珍
